【裁判字號】    96,上訴,4072
【裁判日期】    970102
【裁判案由】    妨害自由
【裁判全文】
臺灣高等法院刑事判決                96年度上訴字第4072號
上  訴  人
即  被  告  甲○○
選任辯護人  陳金泉  律師
            葛百鈴  律師
            李瑞敏  律師
上列上訴人因妨害自由案件，不服臺灣臺北地方法院95年度訴字
第1680號，中華民國96年8月21日第一審判決（起訴案號：臺灣
臺北地方法院檢察署95年度偵字第2019號、偵緝字第1857號），
提起上訴，本院判決如下：
    主  文
上訴駁回。
    事  實
一、甲○○前於民國94年8月30日因詐欺案件，經臺灣板橋地方
    法院以93年度訴字第636號判處有期徒刑1年7月，95年2月10
    日經本院以94年度上訴字第3903號撤銷原判決，判處有期徒
    刑1年7月，緩刑5年，同年3月6日確定，現仍在緩刑中。其
    於93年7、8月間取得丙○○前妻潘曉莎（所涉強盜等案件，
    業經檢察官於95年10月13日以95年度偵字第2019號處分不起
    訴在案）所簽發，由丙○○背書後交付之票號QC0000000、Q
    C0000000號、付款人華南商業銀行萬華分行、票載日期均為
    93年8月28日、面額各為新臺幣（下同）1百萬元之支票2紙
    ，為取得票款，遂以1百萬元之代價，委託真實姓名年籍不
    詳綽號「大文」之成年男子催討，因「大文」與乙○○（綽
    號「阿南」，所涉妨害自由、傷害等案件，業經原審判處有
    期徒刑6月及4月，減為有期徒刑3月及2月，應執行有期徒刑
    4月，現在臺灣臺北監獄執行中）熟識，遂邀乙○○共同參
    與，並另聯繫綽號「阿鴻」、「小西」、「健興」及另1名
    真實姓名年籍不詳之成年男子（下稱A男）參與。甲○○與
    「大文」、「阿鴻」、「小西」及乙○○等人於94年6月20
    日晚間，與潘曉莎相約於臺北市○○○路「浪漫一生西餐廳
    」商談清償上開支票票款事宜。因潘曉莎聲稱款項係丙○○
    花用，願找丙○○出面對帳，並告知丙○○住處，甲○○、
    乙○○、「大文」、「阿鴻」、「小西」、「健興」及A男
    ，竟共同基於剝奪他人行動自由之犯意聯絡，由乙○○於同
    年6月22日上午6時30分許，駕駛車號LU-7695號自用小客車
    ，搭載「健興」、A男及不知情之潘曉莎，共同前往臺北縣
    三芝鄉橫山村橫山37號丙○○住處，由乙○○以攜有槍枝等
    語恐嚇丙○○，使丙○○心生畏懼開門，乙○○即基於傷害
    之犯意，持黑色甩棍1支毆打丙○○，致丙○○受有頭部外
    傷及左手小指挫傷合併近端指節複雜性骨折之傷害，繼由「
    健興」及A男徒手將丙○○拖至上開自用小客車後座，「健
    興」及A男分坐丙○○兩側，由乙○○開車，強押丙○○至
    臺北市中山區○○○路○段108號7樓之8乙○○租屋處（潘曉
    莎於車行途中於臺北縣三重市重陽橋附近先行下車）。嗣甲○○、「大文」、「阿鴻」、「小西」聞訊陸續趕至乙○○
    租屋處，向丙○○索取票款，其間由在場不詳之人持不具殺
    傷力之道具模型槍恫嚇丙○○，「大文」則以裝置鋼珠之玩
    具手槍射擊丙○○四肢，乙○○、「大文」、「健興」、「
    阿鴻」、「小西」及A男並輪流毆打丙○○，致丙○○受有
    左臉挫傷、臉部擦傷、四肢及軀幹多處挫傷、擦傷及右手異
    物留存（金屬顆粒）之傷害，共同以此強暴方式使丙○○交
    付身上現金2千4百元，並令丙○○電聯友人匯款2萬4千元至
    不知情之陳籽穎（原名陳韋伶，所涉強盜等案件，業經檢察
    官於95年10月13日以95年度偵字第2019號處分不起訴在案）
    中國信託商業銀行帳號第000-0000 00000000號帳戶。丙○○遭乙○○等人以上述方法剝奪行動自由至同日晚間11時許
    ，始由乙○○駕駛上開車輛載其外出途中趁隙逃逸，計丙○○遭限制行動自由達16小時。嗣於94年6月27日經警持搜索
    票至乙○○上開租屋處搜索，扣得道具模型槍1枝、鋼珠13
    顆、黑色甩棍1支等物，並循線查悉上情。
二、案經丙○○訴由臺北市政府警察局中山分局移送臺灣臺北地
    方法院檢察署及臺灣士林地方法院檢察署呈請臺灣高等法院
    檢察署令轉臺灣臺北地方法院檢察署檢察官偵查起訴。
    理  由
壹、關於證據能力之認定：
（一）按被告以外之人於審判中有下列情形之一，其於檢察事務
      官、司法警察官或司法警察調查中所為之陳述，經證明具
      有可信之特別情況，且為證明犯罪事實之存否所必要者，
      得為證據：一、死亡者。二、身心障礙致記憶喪失或無法
      陳述者。三、滯留國外或所在不明而無法傳喚或傳喚不到
      者。四、到庭後無正當理由拒絕陳述者。刑事訴訟法第15
      9條之3定有明文。本件被害人丙○○於原審經合法傳喚、
      拘提未到，有送達證書及拘提未獲報告書附卷可稽，其經
      本院傳喚復未到庭，經本院函請臺北縣政府警查局淡水分
      局查明告訴人是否仍住於臺北縣三芝鄉橫山村橫山37號設
      籍住所，該分局函覆稱：告訴人現未住於上址，其母稱其
      未返家，不知其行蹤，有本院送達證書、被害人個人基本
      資料查詢結果、淡水分局96年11月6日北縣警淡刑字第096
      0029972號函等在卷可查。查被害人之警詢筆錄，係其案
      發後報案之陳述，非出於強暴、脅迫、利誘、詐欺、疲勞
      訊問或其他不正方法取得，核與原審共同被告乙○○之供
      述及相關證據相符，其於警詢之陳述，具有較可信之特別
      情況，且為證明被告犯罪事實存在之必要，核與刑事訴訟
      法第159條之3第3款規定相符，應認有證據能力。
（二）被告以外之人於偵查中向檢察官所為之陳述，除顯有不可
      信之情況外，得為證據，刑事訴訟法第159條之1第2項亦
      有明文。查被害人及何書婷於偵查中均以證人身分結證陳
      述，合於法定要件，且檢察官代表國家偵查犯罪、實行公
      訴，依法有訊問證人之權，證人且須具結，實務運作上，
      偵查中檢察官向被告以外之人取得之陳述，原則上均能遵
      守法律規定，不致違法取供，其可信性極高，復查無顯不
      可信之情況，依上開規定，證人丙○○與何書婷2人於偵
      查中之證言自有證據能力。
貳、實體方面：
一、被告之供述與辯解：
    經訊被告固坦承於94年6月20日晚間，在臺北市○○○路「
    浪漫一生西餐廳」與潘曉莎商談清償支票票款事宜，及同年
    6月22日至臺北市中山區○○○路○段108號7樓之8乙○○租
    屋處，向被害人丙○○索取票款之事實，惟矢口否認有何共
    同以私行拘禁妨害被害人行動自由之犯行，辯稱：被害人自
    86年起陸續向我借款，前後積欠2百萬元，借款時未立憑證
    ，被害人於93年間交付面額各1百萬元支票給我，但一直未
    還，我不認識乙○○、「大文」、「健興」、「阿鴻」、「
    小西」等人，沒有委託他們向被害人討債，94年6月22日上
    午接獲自稱是被害人朋友之電話通知，說被害人要與我對帳
    ，對方叫我到建國高架橋靠近高速公路出口處等，並載我到
    乙○○住處與被害人商談還款事宜，我只在乙○○住處待了
    30鐘就離開，現場沒有人毆打被害人，我沒有拘禁或妨害被
    害人行動自由云云。
二、認定犯罪事實所憑之證據及理由：
（一）被告於93年7、8月間取得被害人前妻潘曉莎所簽發，由被
      害人背書後交付之票號QC0000000、QC0000000號、付款人
      華南商業銀行萬華分行、票載日期均為93年8月28日、面
      額各為1百萬元之支票2紙，嗣於94年6月20日晚間，與潘
      曉莎相約於臺北市○○○路「浪漫一生西餐廳」商談清償
      支票票款，當時原審共同被告乙○○及綽號「大文」、「
      阿鴻」、「小西」等人亦在場之事實，業據被害人於警詢
      、偵查；原審共同被告乙○○及證人潘曉莎分別於原審或
      本院證述明確（警聲搜字第927號卷第7頁、第14頁、原審
      第56-57頁、第67-68頁），並有卷附上開支票及退票理由
      單影本各2紙可查（第18031號偵查卷第77頁、第81頁），
      被告對此不爭執。
（二）原審共同被告乙○○於94年6月22日6時30分許，駕駛車號
      LU-7695號自用小客車，搭載綽號「健興」、A男之成年男
      子及不知情之潘曉莎，共同前往被害人位於臺北縣三芝鄉
      橫山村橫山37號住處，由乙○○以其攜帶槍枝等語恐嚇被
      害人，使被害人心生畏懼而開門後，乙○○即基於傷害之
      犯意，持黑色甩棍1支毆打被害人，致被害人受有頭部外
      傷及左手小指挫傷合併近端指節複雜性骨折之傷害，繼由
      「健興」及A男徒手將被害人拖至上開自用小客車後座，
      「健興」及A男分坐被害人兩側，由乙○○開車強押被害
      人至臺北市中山區○○○路○段108號7樓之8江之租屋處（
      潘曉莎於車行途中於臺北縣三重市重陽橋附近先行下車）
      。嗣被告及綽號「大文」、「阿鴻」、「小西」等成年男
      子聞訊陸續趕至乙○○租屋處，向被害人索取票款，其間
      由在場不詳之人持不具殺傷力之道具模型槍恫嚇被害人，
      「大文」則以裝置鋼珠之玩具手槍射擊被害人四肢，乙○○、「大文」、「健興」、「阿鴻」、「小西」及A男並
      輪流毆打被害人，致被害人受有左臉挫傷、臉部擦傷、四
      肢及軀幹多處挫傷、擦傷及右手異物留存（金屬顆粒）之
      傷害，共同以此強暴方式使被害人交付身上現金2千4百元
      ，並令被害人電聯友人匯款2萬4千元至不知情之陳籽穎（
      原名陳韋伶）中國信託商業銀行帳號第000-000000000000
      號帳戶。被害人遭乙○○等人以上述方法剝奪行動自由至
      同日晚間11時許，始由乙○○駕駛上開車輛載其外出途中
      趁隙逃逸，計被害人遭限制行動自由達16小時之事實，業
      據原審同案被告乙○○坦承不諱（第2050號偵查卷第13-2
      3頁、第192-194頁、原審卷第53-54頁、第69-70頁），並
      經被害人及證人何書婷於警詢及偵查中具結證述綦詳（警
      聲搜字第927號卷第7-16頁、第18031號偵查卷第14-26頁
      、第200-201頁、第2019號偵查卷第15-17頁、第2050號偵
      查卷第33-34頁），復有八里鄉農會自動櫃員機交易明細
      表、陳韋伶帳戶交易明細、被害人受傷照片、馬偕紀念醫
      院94年6月29日驗傷診斷證明書、乙○○租賃契約書、乙○○租屋處現場照片等（警聲搜字第927號第29-31頁、第
      33-47頁、第18031號偵查卷第82-94頁、第103-109頁、第
      114-124頁）在卷足憑，復有道具模型槍（含彈匣）1支、
      鋼珠13顆、黑色甩棍1支扣案可資佐證，是此部分之事實
      洵堪認定。
（三）證人乙○○於原審及本院審理時復結證稱：「大文」本名
      周大文，於案發前約2個月，在我新生北路住處告訴我，
      被告委託他向被害人討債，他有拿潘曉莎開立的支票影本
      給我看，「大文」當時說討到債後五五分帳，到浪漫一生
      西餐廳就有講此事，我到該西餐廳時，被告已在場，當時
      是被告、「大文」與潘曉莎在談，潘有當場打電話給被害
      人，94年6月22日大約上午10至11點將被害人帶到我新生
      北路住處，是「大文」要我把人帶到我住處，被告隔半個
      小時到，後來沒拿到錢，案發後被告託「阿鴻」拿2萬元
      要給我，我跟「阿鴻」說這2萬元是要騙小孩嗎？我沒有
      拿，我在本案沒拿到任何好處，還被判4個月徒刑‧‧‧
      我們做這些事都是經過被告同意，被告與「大文」是第1
      線，我是聽「大文」的，我在警詢、偵查及原審所述，均
      出於自由意志‧‧‧案發後接過2次被告來電，第1通是叫
      「阿鴻」拿2萬元給我，後來中山分局要我去澄清事情，
      被告打電話叫我不要去警局等語（原審卷第69-70頁、第1
      19頁、本院96年12月19日審判筆錄）。
（四）本件支票票款債務糾紛係存在於被告與被害人之間，而系
      爭支票又於被告持有中，被告若未告知並交付支票影本，
      「大文」及乙○○等人何以能夠知悉被告與被害人間之票
      款糾紛，並進而取得系爭支票影本？而「大文」及乙○○
      等人若無任何好處，又何以會出面替被告討債？彼等如非
      受被告之委託，並有獲取一定利益之預期，實無甘冒觸法
      之風險，強壓被害人，向其索討債務，進而毆傷被害人之
      理。94年6月20日晚間，被告與潘曉莎在浪漫一生西餐廳
      商討票款債務時，「大文」、「阿鴻」、「小西」及乙○○等人在場之事實，為被告所不否認，潘曉莎係支票之發
      票人，其係被動通知到場，並遭被告催討票款債務，乙○○等人自不可能係潘曉莎找來，若非被告要乙○○等人協
      助討債，乙○○等人何以會在場？而同年6月22日被害人
      遭乙○○等人強押至乙○○租屋處後，被告旋到場向被害
      人索債，被告與「大文」等人若無聯繫，何以會知道被害
      人已被強押至乙○○租屋處？被告雖辯稱當日上午接獲自
      稱被害人友人電話，要其與被害人對帳云云，姑不論被害
      人始終否認積欠被告債務是否屬實，當日被害人之行動自
      由既已被剝奪，並遭毆打，自無可能主動表示要與被告對
      帳，而被告若非知悉被害人已遭乙○○等人控制，焉有可
      能於接獲不詳之人來電後，即隻身前往約定地點，再搭乘
      不明人士之車輛至乙○○租屋處向被害人索債？是被告所
      辯顯與常理不符而難以採信。再徵諸證人乙○○於原審及
      本院詰問時，明確指證：案發後被告曾託人欲轉交2萬元
      給我，並電聯要我勿至警局澄清說明等情，益證乙○○等
      人出面向被害人索討債務，係受被告之委託無誤。被告前
      開所辯，顯係事後避重就輕，圖卸之詞，不足採信。
（五）綜上所述，本件被告為取得系爭票款，以五五分帳（即1
      百萬元）之代價，委託「大文」催討債務，因「大文」與
      乙○○熟識，乃找乙○○，並另聯繫「阿鴻」、「小西」
      、「健興」、A男等共同參與，而被告為索討票據債務，
      先聯繫發票人潘曉莎出面商談還款未果，因見被害人不肯
      出面，遂由乙○○、「健興」、A男偕同潘曉莎前往被害
      人住處，將其強押至乙○○租屋處，再通知被告出面索討
      債務之事實甚明，被告與乙○○人共同剝奪被害人行動自
      由之犯行，事證明確，應依法論科。
三、論罪科刑理由：
（一）被告行為後，刑法業於94年2月2日經修正公布，並於被告
      行為後之95年7月1日起施行。修正前刑法第33條第5款規
      定：「主刑之種類如左：五、罰金：1元以上。」，換算
      新臺幣後，為新臺幣3元以上。經修正為：「主刑之種類
      如下：五、罰金：新臺幣1千元以上，以百元計算之。」
      ，依刑法第2條第1項前段規定，比較新、舊法關於科處罰
      金刑之最低刑度規定，自以修正前刑法較有利於被告。
（二）被告行為後，刑法施行法於95年6月14日修正公布，增訂
      第1條之1，95年7月1日施行，將刑法分則編所定罰金之貨
      幣單位均改為新臺幣，並將罰金數額分別提高為30倍或3
      倍，比較結果，法定刑有得選科罰金刑之刑法第302條第1
      項之妨害自由罪，以修正前規定有利於被告，依刑法第2
      條第1項規定，應適用修正前規定。
（三）又刑法第41條第1項前段，關於易科罰金之折算標準，修
      正刑法將銀元1百元、2百元、3百元，折算1日，修正為新
      臺幣1千元、2千元、3千元，折算1日，比較新舊法適用結
      果，亦以修正前規定較有利於被告。
（四）被告行為後，刑法第28條關於共同正犯之規定，亦將舊法
      之「實施」修正為「實行」，其中「實施」一語，涵蓋陰
      謀、預備、著手及實行之概念在內，其範圍較廣；而「實
      行」則著重於直接從事構成犯罪事實之行為，其範圍較狹
      ，二者之意義及範圍固有不同，但被告之犯行，無論依修
      正前或修正後之規定，均成立共同正犯，依法律一般適用
      原則，應適用裁判時之刑法第28條規定。
（五）核被告所為，係犯刑法第302條第1項之剝奪他人行動自由
      罪，被告與乙○○、綽號「大文」、「阿鴻」、「小西」
      、「健興」及A男之成年男子，有犯意聯絡及行為分擔，
      為共同正犯。至於「大文」等人持道具模型槍恐嚇被害人
      之行為，係剝奪被害人行動自由之部分行為，而彼等為索
      討債務，以強暴方式使被害人行無義務之事，即交付身上
      現金2千4百元及匯款2萬4千元至指定帳戶，為剝奪行動自
      由之低度行為，均不另論罪（最高法院29年上字第2592號
      、29年上字第3757號、74年台上字第3404號判例參照）。
（六）被告犯罪時間在96年4月24日以前，合於中華民國96年罪
      犯減刑條例第2條第1項第3款之規定，且非同條例第3條所
      定不得減刑之罪，依該條例規定，應減其宣告刑為2分之1
      。
（七）扣案不具殺傷力之道具模型槍1支、鋼珠13顆、黑色甩棍1
      支，係共犯「阿鴻」、「大文」所有，供本案犯罪所用之
      物，均依刑法第38條第1項第2款規定宣告沒收。
（八）原審以被告犯罪事證明確，援引刑法第2條第1項前段、第
      28條，修正前刑法第302條第1項、第41條第1項前段、第3
      8條第1項第2款，中華民國96年（原判決誤書為94年）罪
      犯減刑條例第2條第1項第3款、第7條，修正前罰金罰鍰提
      高標準條例第1條前段、第2條，現行法規所定貨幣單位折
      算新臺幣條例第2條，並審酌被告不尋正當法律途徑催討
      債務，竟以非法方法剝奪他人行動自由，且犯後一再否認
      犯行，其犯罪之動機、目的、手段、智識程度及犯罪所生
      損害等一切情狀，處有期徒刑6月，如易科罰金，以銀元3
      百元即新臺幣9百元折算1日，減為有期徒刑3月，如易科
      罰金，以銀元3百元即新臺幣9百元折算1日。原判決認事
      用法，尚無不合，量刑亦稱妥適。被告否認犯罪，指摘原
      判決不當，提起上訴，為無理由，應予駁回。
據上論斷，應依刑事訴訟法第368條，判決如主文。
本案經檢察官黃和村到庭執行職務。
中    華    民    國     97    年    1    月     2    日
            刑事第十三庭  審判長法  官  曾德水
                                法  官  林婷立
                                法  官  談  虎
以上正本證明與原本無異。
如不服本判決，應於收受送達後十日內向本院提出上訴書狀，其
未敘述上訴之理由者並得於提起上訴後十日內向本院補提理由書
（均須按他造當事人之人數附繕本）。
                                書記官  黃家麟
中    華    民    國    97    年    1     月    2     日
附錄：本案論罪科刑法條全文
刑法第302條
私行拘禁或以其他非法方法，剝奪人之行動自由者，處5年以下
有期徒刑、拘役或3百元以下罰金。
因而致人於死者，處無期徒刑或7年以上有期徒刑，致重傷者，
處3年以上10年以下有期徒刑。
第1項之未遂犯罰之。


司法院資訊處製作；財團法人民間司法改革基金會備份。
